【裁判字號】    98,重訴,420
【裁判日期】    990324
【裁判案由】    清償借款等
【裁判全文】
臺灣臺中地方法院民事判決  98年度重訴字第420號
原      告  戊○○
            丁○○
            己○○
共      同
訴訟代理人  熊賢祺律師
複代理人    丙○○
被      告  庚○○
訴訟代理人  廖健智律師
複代理人    洪明立律師
            蘇文俊律師
            乙○○
            甲○○
上列當事人間請求清償借款等事件，經本院於民國99年3月1日言
詞辯論終結，判決如下：
    主      文
原告之訴及其假執行之聲請均駁回。
訴訟費用由原告連帶負擔。
    事實及理由
甲、程序方面：
    按訴狀送達後，原告不得將原訴變更或追加。但請求之基礎
    事實同一；擴張或減縮應受判決事項之聲明；及該訴訟標的
    對於數人必須合一確定時，追加原非當事人之人為當事人者
    ，不在此限。民事訴訟法第255條第1項第2款、第3款及第5
    款分別定有明文。本件原告係主張被告不法侵害原告及其他
    全體繼承人之公同共有權利，被告亦為公同共有人之一，按
    繼承人有數人時，在分割遺產前，各繼承人對於遺產全部為
    公同共有，屬固有必要共同訴訟，有合一確定之必要，故於
    民國（下同）98年11月9日書狀追加另一繼承人己○○為共
    同原告。另本訴原起訴聲明第1項請求：「被告應給付原告
    及其他公同共有人己○○、庚○○全體新台幣29,255,631元
    ，及自起訴狀繕本送達一個月之翌日起至清償日止，按年息
    百分之5計算之利息。」，嗣於99年1月21日書狀更正為：「
    被告應給付原告及其他公同共有人庚○○全體日幣84,946,6
    65圓或新台幣29,255,631元，及自起訴狀繕本送達一個月之
    翌日起至清償日止，按年息百分之5計算之利息。」，可認
    係基於同一基礎事實為訴之追加及變更，依前開說明，應予
    准許，合先敘明。
乙、實體方面：
壹、兩造主張：
一、原告方面：
  (一)原告主張：
  1.本件被繼承人賴瑞基（以下均稱被繼承人）係原告戊○○、
    丁○○、己○○及被告庚○○之父。被告(日文名磯野令奈)
    自83年9月30日起，即陸陸續續以各種理由向被繼承人借錢
    ，因被告為被繼承人之長女，遠嫁異鄉日本生活，其與前夫
    磯野真己俱經商，被繼承人為解其經商所須資金週轉壓力，
    總是盡其所能借貸予被告，並將借款匯入被告設在彰化銀行
    東京支店之帳戶，及被告所使用之被繼承人設在日本瑞穗銀
    行，帳號0000000之帳戶中，再由被告以ATM提款或轉帳匯出
    方式分批提領，關於前揭帳戶之存摺與提款卡一直由被告在
    日本保管使用，於鈞院98年訴第1536號案件之言詞辯論中，
    被告已自承：「…兩造父親的帳戶由被告在管理使用的，我
    們也沒有意見…」；且被告在鈞院97年重家訴字第4號請求
    分割兩造之母賴陳合遺產事件主張繼承時亦自承有借款。前
    述借款共有30筆，總計日幣84,946,66 5圓，依起訴時之台
    灣銀行牌告匯率0.34440，換算為新台幣29,255,631元。
  2.本件兩造均為被繼承人之子女，依法均為第一順位之繼承人
    ，在遺產分割前，兩造對於被繼承人所遺之遺產全部仍為公
    同共有。今原告乃依繼承關係及民法第474條消費借貸之規
    定，主張被告應返還系爭借款予被繼承人之全體繼承人。退
    步言之，倘被告否認有消費借貸之法律關係，原告援引用民
    法第179條不當得利返還請求權。茲因原告雖多次向被告催
    討請求返還，然被告仍置之不理，且被告目前於日本生活奢
    華，並在黃金地段購置數棟價值不斐之不動產及收有租金，
    卻對其積欠之系爭債務拒不返還，故提起本訴請求鈞院賜判
    如原告訴之聲明所示等情。並聲明：被告應給付原告及其他
    公同共有人庚○○全體日幣84,946,665圓或新台幣29,255,6
    31元，及自起訴狀繕本送達一個月之翌日起至清償日止，按
    年息百分之5計算之利息；原告願供擔保，請准宣告假執行
    。
  (二)原告對於被告抗辯之陳述：
  1.關於被告保管使用(提領)被繼承人於日本瑞穗銀行之帳戶，
    被告不爭執，然被告尚未舉證其本於何種權利，得自被繼承
    人之戶頭提領系爭款項。本件原告等3人係被繼承人之長男
    、次男、次女，均知系爭款項乃被繼承人借給被告，因被繼
    承人為兩造之父親，自難期如同社會一般人士為交易行為時
    ，通常均書立字據，以明權義，如強令原告提出直接、積極
    證據，證明確有消費借貸之合意，甚為困難，且有失公平。
    倘依經驗法則、論理法則判斷足認被繼承人，係基於無償贈
    與之意思而匯出系爭款項予被告之可能性甚微時，被告即應
    提出反證證明之，若兩造均無法分別舉證證明有消費借貸與
    贈與之法律關係，將導致被告無法律上之原因收受系爭款項
    ，且其受有利益，原告則受有損害，兩造之損益間無因果關
    係，可成立不當得利之法律關係，是倘被告無法提出反證，
    自應將領取之系爭款項，返還予全體繼承人。
  2.另被告就匯款單據部份，以其中數筆匯款名稱以贍家費用或
    生活費填載為由，辯稱被繼承人係基於給付生活費之目的而
    多次匯款予被告云云，就此部分說明如下：
    (1)依前揭說明，本件應由被告提出反證以證明其與賴瑞基間
      有贈與之合意，方符公平。
    (2)原告所提出之匯款證明，皆係因被告投資失敗亟需資金周
      轉，屢次向被繼承人求助借貸所匯。一般民眾在辦理國外
      匯款時，按一般銀行對匯入／匯出款之分類名稱，因方便
      起見，多填贍家匯款或生活費，是以匯出之名稱實質意義
      不大。況且，外匯支出或交易性質欄亦有「贈與匯款」此
      一選項可供填載，足證被繼承人當初匯款予被告並非基於
      贈與之目的。再者，被告辯稱被繼承人於西元1996年至19
      97年間匯款入被告帳戶之四筆款項，係出於給付生活費之
      目的而匯款予被告，惟查當時被告早已出嫁多年，育有二
      女，年齡達四十六、七歲，其名下有數筆房地產及租金收
      入，則於女兒生活無慮之情形下，兩造之父豈會無端贈與
      被告多筆款項之理？況且日本物價指數雖高，然系爭匯款
      金額龐大、次數頻繁，被告辯稱系爭鉅款係被繼承人給付
      被告生活及家庭開銷之用，顯無可採。況被告當時名下有
      多筆不動產，顯無需被繼承人之贍養。被繼承人之所以以
      贍家匯款或生活費為由匯款，實係因國外匯款諸多限制，
      銀行為避免麻煩，多建議匯款人以贍家匯款填載用途所致
      。被繼承人先後多次匯款，被告皆旋即提領一空，可見原
      告等人主張系爭匯款係被告急需用錢而多次向父親借貸資
      金週轉一事，堪認為真實。
    (3)被告於另案兩造母親分割遺產案件中，針對兩造母親賴陳
      合亦曾多次匯款予被告部分，由於賴陳合係以「在台灣匯
      款至長期由庚○○所保管持有之賴瑞基帳戶」及「以庚○○之名義匯入庚○○日本帳戶」兩種方式多次匯款，被告
      於該案中自承確由其提領上開款項，惟辯稱係因母親賴陳
      合當時委託其從事股票投資(見鈞院97年度重家訴字第4號
      民事判決第2頁倒數第9行)及填補其因投資虧損之金額(見
      同上民事判決第2頁倒數第1行)之用，是其母係基於委託
      其投資股票及填補虧損之目的而多次匯款與被告，而關於
      該案之匯款單據，賴陳合亦以贍家匯款之名義填載(而非
      對外股本投資或信託之名義)，是以匯出之名稱實質意義
      不大。故本件被繼承人匯款予被告，原告既已舉證證明被
      繼承人確已交付系爭款項予被告，縱欲推斷匯款人之意思
      ，亦應以被繼承人匯款當時存在之客觀環境斟酌。查被告
      僅為被繼承人所生四名子女之一，遠嫁多年取得日籍，平
      日頻繁打電話向父母哭喊要錢，卻鮮少照料父母起居，原
      告等身為被告之弟妹，均知悉被告此等行逕。綜觀上開情
      事應足認原告所主張被繼承人與被告間確為借貸關係，堪
      予採信。
    (4)被告在日本投資房地產買賣，因經營不順而時常開口向在
      臺灣之父母及在日本工作之弟弟即原告戊○○借錢周轉，
      此與原告等主張被告因需資金週轉而向被繼承人調現乙事
      相符，足見原告主張被繼承人係因被告以亟需資金週轉為
      由致多次匯款鉅額予被告等語，應堪採信。從而，原告依
      消費借貸及繼承之法律關係，請求被告清償借款，洵屬正
      當。且被繼承人之匯款單據大部分均寫「國外存款」，被
      告主張被繼承人係基於給付生活費之目的而為系爭匯款，
      依各次匯款間隔時間及金額按常理判斷亦顯逾比例，是以
      被告所辯均不足採。
  3.被告於99年1月20日民事答辯（二）狀第4頁中提及，關於鈞
    院97年度重家訴字第4號審理期日中，原告等針對渠等父母
    匯款給被告之相關陳述，僅係表達被告以開店和投資房地產
    為業，並無固定工作收入，時常以經營困難為由向父母開口
    要錢週轉，兩造之母生前曾表示匯給被告的這些錢將來都要
    扣掉云云，皆係於另案兩造母親分割遺產案件中，針對兩造
    母親賴陳合在台灣匯款至被告之帳戶及以被告之名義匯入被
    告日本帳戶之多筆匯款性質，惟此部分與本件所爭執之匯款
    單據毫不相干，與本件事實本即有異。
二、被告則略以：
  (一)關於原告提出匯款資料中，被繼承人匯款入被告帳戶之4筆
    款項：其中編號1之匯款入帳日期為西元1996年11月1日，匯
    款金額為日幣10,094,000元，於外匯收支或交易申報書第四
    點外匯支出或交易性質欄，載明：生活費；編號2，匯款入
    帳日期為西元1997年3月10日，匯款金額為日幣1,320,000元
    ，於賣出外匯水單及手續費收入收據中之匯款分類名稱及編
    號欄，載明：520贍家匯款；編號3，匯款入帳日期為西元19
    97年4月1日，匯款金額為日幣1,100,000元，於賣出外匯水
    單及手續費收入收據中之匯款分類名稱及編號欄，載明：52
    0贍家匯款；編號4，匯款入帳日期為西元1997年9月4日，匯
    款金額為日幣2,350,000元，於外匯收支或交易申報書第四
    點外匯支出或交易性質欄，載明：生活費。以上足證被繼承
    人係基於給付生活費之目的而匯款予被告，原告陳稱上揭匯
    款乃被告向被繼承人借貸顯屬虛偽不實。另關於由被繼承人
    自台灣匯款至其於日本開立之帳戶中多筆款項，其匯款之原
    因不一而足，其中編號4，匯款入帳日期為西元1995年4月26
    日，匯款金額為日幣1,398,000元，於民間匯出款項結匯外
    匯申報書第四點外匯支出或交易性質欄，載明：生活費；編
    號8，匯款入帳日期為西元1996年2月9日，匯款金額為日幣
    1,9 34,000元，於外匯收支或交易申報書第四點外匯支出或
    交易性質欄，載明：生活費；編號16，匯款入帳日期為西元
    1999年4月8日，匯款金額為日幣1,454,000元，於賣出外匯
    水單及手續費收入收據中之匯款分類名稱及編號欄，載明：
    132觀光支出；編號17，匯款入帳日期為西元1999年4月21
    日，匯款金額為日幣798,000元，於賣出外匯水單及手續費
    收入收據中之匯款分類名稱及編號欄，載明：520贍家匯款
    ；編號19，匯款入帳日期為西元1999年12月9日，匯款金額
    為日幣8,795,600元，於匯出匯款申請書及約定書中，匯款
    分類編號及名稱欄，載明：520贍家匯款；編號20，匯款入
    帳日期為西元1999年12月30日，匯款金額為日幣1,598,500
    元，於匯出匯款申請書及約定書中，匯款分類編號及名稱欄
    ，載明：520贍家匯款；編號21，匯款入帳日期為西元2000
    元4月27日，匯款金額為日幣418,000元，於賣出外匯水單及
    手續費收入收據中之匯款分類名稱及編號欄，載明：520贍
    家匯款。至於編號9~13、編號22~26之各筆匯款，原告並無
    檢附匯款收據或結匯申報書，無從知悉該各筆匯款是否如前
    揭匯款般，其目的是否亦為給付被告生活費或贍家費用？另
    編號1、2、3、5、6、7、14、15、18於匯款收據或結匯申報
    書上雖僅載明國外存款，然均非借款之性質。是原告主張被
    繼承人之系爭匯款於被繼承人之日本帳戶及被告之日本帳戶
    ，均係基於借貸顯屬虛構。按事實有常態與變態之分，主張
    常態事實者無庸負舉證責任，反之，主張變態事實者，則須
    就其所主張之事實負舉證責任。今原告所提供之匯款明細中
    ，匯予被告之部分，既均表明為生活費或贍家之用，衡諸常
    理，家人間贈與或給予生活費乃係平常之事，復參匯款收據
    或結匯申報書中均載生活費或贍家之用更佐前情。從而，家
    人間生活費給予為贈與乃屬常態事實，原告欲曲解文意另作
    他解，似應提出相當之佐證為妥，況家人間給予生活費本係
    平常之事，名義上自不會以贈與稱之，但於法律上之性質皆
    同，故爾，原告謊稱匯款名義非以一般贈與即屬借貸，實屬
    空言。又被繼承人匯入自己之帳戶款項，有匯款收據或結匯
    申報書部分，亦均載明生活費或贍家之用，原告不該曲解原
    意，謊稱他用而未舉證以實。另無匯款收據或結匯申報書則
    無從得知，然按常理及過去經驗斷之，亦應為生活費始合乎
    常情。
  (二)被繼承人之所以多次匯款予被告，乃係因被告於日本早與其
    夫分居離異，獨立撫養子女不易，故給予被告生活費。又早
    年原告賴瑞生、丁○○均於日本留學，被繼承人為照顧原告
    賴瑞生及丁○○，亦有匯往日本其自身帳戶，並囑託被告照
    顧弟妹，是以，系爭匯款應均係給予被告家人生活之用，足
    堪認定。又原告稱被告僅為其中一名子女，且常有資金周轉
    需求，並時常喊窮，逕認系爭款項為借款云云，然原告卻於
    起訴狀末段陳稱被告於日本生活豪奢，豈非為索回款項而信
    口雌黃乎？退步言之，縱使被告有資金周轉需求，亦非可論
    斷資金往來非屬贈與而係借貸。況親人間之情感，不因子女
    數或有無出嫁而有所差別，原告所述僅係片面之詞，不足可
    採。
  (三)鈞院97年度重家訴字第4號分割遺產案件98年6月8日言詞辯
    論期日時，原告丁○○曾稱：「…因當時庚○○尚無工作，
    且在台灣並無上班及收入，都是爸爸、媽媽的錢。」；原告
    己○○並稱：「…那時候，我爸爸、媽媽都會匯款，雖名義
    上我們有存款，但實際上錢都是我爸爸、媽媽的錢，那時候
    我們很小不可能一個月有那麼多錢。」，足見本件被繼承人
    所匯之系爭款項，應為給付被告生活及家庭開銷之用。又原
    告戊○○於上揭言詞辯論期日中亦稱：「因我姐姐（即本件
    被告）在日本從事不動產被套牢，繳納貸款壓力大，就向爸
    爸、媽媽要錢，…我爸爸、媽媽也叫我要匯錢給庚○○。這
    麼多錢不可能是要給庚○○的，是寄放在庚○○那邊，由她
    拿去週轉。」；原告己○○復稱：「認為無對價關係就是贈
    與」；原告丁○○又稱：「我認為不是贈與也不是借貸…。
    」；另原告己○○於該案法官詢問是否仍主張特種贈與時則
    稱：「是的，如不是贈與的話，庚○○不可能會支付那麼多
    的對價。」。依原告三人於另案分割遺產訴訟中之陳述，均
    足證原告於本件主張被告向被繼承人借貸系爭款項之事實顯
    屬虛構。
  (四)至於原告所提出之記載有「我有借金」之照片，係被告與被
    繼承人交談時所書寫，當時係因被告知悉母親過世後，繼承
    人間對於母親所留遺產發生爭執，甚有主張僅男丁才能分配
    等，當時被告與被繼承人賴瑞基就被告之母親所遺留之財產
    可否分配之對話內容。其上所載「我有借金」是被告向被繼
    承人表明於日本置產有向銀行貸款之情形，此於另案97年重
    家訴字第4號之言詞辯論筆錄中記載，實不容原告虛構而偽
    稱被告自承有向被繼承人借貸之事實。又原告稱被繼承人曾
    匯款筆數高達30筆給被告，其所附匯款單據上所載多數均以
    新台幣結匯，原告主張全數依台灣銀行牌告匯率0.34440換
    算實無理由，而應以匯款當時之匯率計算等語置辯，並聲明
    ：原告之訴駁回；且陳明如受不利判決，願供擔保請准宣告
    免為假執行。
貳、本院參酌兩造主張、陳述及所提證據，經爭點整理如下：
一、不爭執事項：
  (一)本件兩造均為被繼承人之子女。
  (二)被繼承人於日本瑞穗銀行、帳號0000000之帳戶，係由被告
    管理使用。
  (三)被告對於系爭匯款均由其所提領不爭執。
  (二)對於本院98年度訴字第1536號卷證資料無意見。
  (三)對於系爭銀行交易明細及相關匯款單據不爭執。
二、爭執事項：
  (一)被繼承人與被告間之系爭匯款，是否係基於消費借貸而為，
    如或不然，是否成立不當得利，被告應返還系爭款項？
參、法院之判斷：
一、本件原告主張：件被繼承人係原告戊○○、丁○○、己○○
    及被告庚○○之父，被告為被繼承人之長女，遠嫁異鄉日本
    生活，其與前夫磯野真己俱經商，被繼承人曾將多筆款項匯
    入被告設在彰化銀行東京支店之帳戶，及被告所使用之被繼
    承人設在日本瑞穗銀行，帳號0000000之帳戶中，再由被告
    以ATM提款或轉帳匯出方式分批提領，關於前揭帳戶之存摺
    與提款卡一直由被告在日本保管使用，此於本院98年訴第15
    36號案件之言詞辯論中，被告已自承在卷等情，業據其提出
    匯款單影本、日本瑞穗銀行帳號0000000之取引明細證明書
    影本、本院98年訴第1536號98年8月13日言詞辯論筆錄影本
    等為證，復為被告所不爭，自堪信為真實。
二、次查，原告主張本件被繼承人上開之多筆匯款均係借款云云
    ，此為被告所否認，茲應審究者，厥為被繼承人與被告間之
    系爭匯款，是否係基於消費借貸而為，如或不然，是否成立
    不當得利，被告應返還系爭款項？等節。經查：
  (一)按當事人主張有利於己之事實者，就其事實有舉證之責任。
    但法律別有規定，或依其情形顯失公平者，不在此限，民事
    訴訟法第277條定有明文。次按民事訴訟如係由原告主張權
    利者，應先由原告負舉證之責，若原告先不能舉證，以證實
    自己主張之事實為真實，則被告就其抗辯事實即令不能舉證
    ，或其所舉證據尚有疵累，亦應駁回原告之請求。請求履行
    債務之訴，除被告自認原告所主張債權發生原因之事實外，
    應先由原告就其主張此項事實負舉證之責任，必須證明其為
    真實後，被告於其抗辯事實，始應負證明之責任，此為舉證
    責任分擔之原則，依最高法院17上917號、43台上377號判例
    可資參照。本件原告起訴主張系爭款項係被告向兩造被繼承
    人所借貸之金錢，並基於借貸之法律關係請求被告將系爭款
    項返還全體共有人。被告雖自認有收到系爭匯款，然其既否
    認係基於借貸，揆諸上開法律規定及判例意旨，自應由原告
    先舉證證明借貸關係存在。
  (二)次查，關於原告所提出之匯款資料中，被繼承人匯款入被告
    帳戶之四筆款項：其中編號1之匯款入帳日期為西元1996 年
    11月1日，匯款金額為日幣10,094,000元，於外匯收支或交
    易申報書第四點外匯支出或交易性質欄，載明：生活費；編
    號2，匯款入帳日期為西元1997年3月10日，匯款金額為日幣
    1,320,000元，於賣出外匯水單及手續費收入收據中之匯款
    分類名稱及編號欄，載明：520贍家匯款；編號3，匯款入帳
    日期為西元1997年4月1日，匯款金額為日幣1,100,000元，
    於賣出外匯水單及手續費收入收據中之匯款分類名稱及編號
    欄，載明：520贍家匯款；編號4，匯款入帳日期為西元1997
    年9月4日，匯款金額為日幣2,350,000元，於外匯收支或交
    易申報書第四點外匯支出或交易性質欄，載明：生活費等情
    ，依該匯款資料上所記載者，顯示係被繼承人基於給付生活
    費之目的而匯款予被告，此即與原告陳稱上揭匯款乃被告向
    被繼承人借貸云云，顯屬不相符合。再者，另關於由被繼承
    人自台灣匯款至其於日本開立之帳戶中多筆款項，其匯款之
    原因不一而足，其中編號4，匯款入帳日期為西元1995年4月
    26 日，匯款金額為日幣1,398,000元，於民間匯出款項結匯
    外匯申報書第四點外匯支出或交易性質欄，載明：生活費；
    編號8，匯款入帳日期為西元1996年2月9日，匯款金額為日
    幣1,934,000元，於外匯收支或交易申報書第四點外匯支出
    或交易性質欄，載明：生活費；編號16，匯款入帳日期為西
    元1999年4月8日，匯款金額為日幣1,454,000元，於賣出外
    匯水單及手續費收入收據中之匯款分類名稱及編號欄，載明
    ：132觀光支出；編號17，匯款入帳日期為西元1999年4月21
    日，匯款金額為日幣798,000元，於賣出外匯水單及手續費
    收入收據中之匯款分類名稱及編號欄，載明：520贍家匯款
    ；編號19，匯款入帳日期為西元1999年12月9日，匯款金額
    為日幣8,795,600元，於匯出匯款申請書及約定書中，匯款
    分類編號及名稱欄，載明：520贍家匯款；編號20，匯款入
    帳日期為西元1999年12月30日，匯款金額為日幣1,598,500
    元，於匯出匯款申請書及約定書中，匯款分類編號及名稱欄
    ，載明：520贍家匯款；編號21，匯款入帳日期為西元2000
    元4月27日，匯款金額為日幣418,000元，於賣出外匯水單及
    手續費收入收據中之匯款分類名稱及編號欄，載明：520贍
    家匯款。至於編號9~13、編號22~26之各筆匯款，原告並無
    檢附匯款收據或結匯申報書，無從知悉該各筆匯款是否如前
    揭匯款般，其目的是否亦為給付被告生活費或贍家費用？另
    編號1、2、3、5、6、7、14、15、18於匯款收據或結匯申報
    書上雖僅載明國外存款，然亦均非借款之性質，是原告主張
    被繼承人之系爭匯款於被繼承人之日本帳戶及被告之日本帳
    戶，均係基於借貸云云，自屬可疑。
  (三)按匯款予他人之原因，不止一端，諸如贈與、合夥、信託、
    償債、給付買賣價金、消費借貸均有可能。且按事實有常態
    與變態之分，主張常態事實者無庸負舉證責任，反之，主張
    變態事實者，則須就其所主張之事實負舉證責任。本件原告
    所提供之匯款明細中，匯予被告之部分，既均表明為生活費
    或贍家之用，衡諸常理，家人間贈與或給予生活費乃係平常
    之事，復參匯款收據或結匯申報書中均載生活費或贍家之用
    更佐前情。從而，家人間生活費給予為贈與乃屬常態事實，
    鮮少以借貸為之，日後再請求返還款項，此借貸應屬變態事
    實，是原告主張本件匯款名義非以一般贈與為之，即屬借貸
    云云，尚嫌速斷。又被繼承人匯入自己之帳戶款項，有匯款
    收據或結匯申報書部分，亦均載明生活費或贍家之用，原告
    逕指為被告之借貸款項乙節亦有未合。另無匯款收據或結匯
    申報書則無從得知，然按常理及過去經驗斷之，亦應為生活
    費始合乎常情。原告對於其主張本件係借貸關係之有利於己
    之事項，既未能舉證以實其說，縱使被告曾有收受此匯款之
    事實，亦不能據此為原告有利之認定。原告僅以：本件被繼
    承人與被告間有消費借貸之合意，因二者間為父女關係，舉
    證困難，被告實應提出反證以證明其與賴瑞基間有贈與之合
    意，方符公平云云，此不僅與上開舉證責任之實務見解不相
    符合，且親屬間涉訟中舉證不易者所在多有，並不能據此為
    舉證責任之倒置，責令被告負舉證責任，是原告之此部分主
    張尚非的論。
  (四)另查於本院97年度重家訴字第4號分割遺產案件98年6月8日
    言詞辯論期日時，原告丁○○曾稱：「…因當時庚○○尚無
    工作，且在台灣並無上班及收入，都是爸爸、媽媽的錢。」
    ；原告己○○並稱：「…那時候，我爸爸、媽媽都會匯款，
    雖名義上我們有存款，但實際上錢都是我爸爸、媽媽的錢，
    那時候我們很小不可能一個月有那麼多錢。」，亦可佐證本
    件被繼承人所匯之系爭款項，應為給付被告生活及家庭開銷
    之用。又原告戊○○於上揭言詞辯論期日中亦稱：「因我姐
    姐（即本件被告）在日本從事不動產被套牢，繳納貸款壓力
    大，就向爸爸、媽媽要錢，…我爸爸、媽媽也叫我要匯錢給
    庚○○。這麼多錢不可能是要給庚○○的，是寄放在庚○○
    那邊，由她拿去週轉。」；原告己○○復稱：「認為無對價
    關係就是贈與」；原告丁○○又稱：「我認為不是贈與也不
    是借貸…。」；另原告己○○於該案法官詢問是否仍主張特
    種贈與時則稱：「是的，如不是贈與的話，庚○○不可能會
    支付那麼多的對價。」等情，有被告提出之上開案件之言詞
    辯論筆錄在卷可考。依原告三人於另案分割遺產訴訟中之陳
    述，均足證原告於本件主張被告向被繼承人借貸系爭款項之
    事實，尚難採信。
  (五)又本件原告主張被告曾於母親賴陳合去世辦理喪事時，亦曾
    寫紙條給父親即被繼承人賴瑞基，記載「我有借金」云云，
    被告抗辯該書面係因賴陳合過世之後，兩造對於賴陳合之遺
    產發生爭執，故原告與賴瑞基就賴陳合之遺產是否可分配討
    論，「我有借金」係原告向賴瑞基陳明原告於日本有置產向
    銀行借貸之意，並非向原告的雙親借貸之意。然查，依該書
    面之記載「我有借金」一語，亦未表明係向何人借款，若係
    原告向家人所借，自應為被繼承人賴瑞基所知，自無再向賴
    瑞基特意說明之理，是亦無從依該「我有借金」語意不明之
    記載，即為原告有利之認定。
  (六)綜上，被告雖有接受被繼承人前述多筆匯款之事實，然無論
    以匯款結匯單、匯款收據上之記載，抑或原告三人於另案分
    割遺產訴訟中之陳述，均足證原告主張被告向被繼承人借貸
    系爭款項之事實，尚難採信。原告復未就其主張前開匯款確
    係借款之事實舉證以實其說，是原告主張該匯款即係借款乙
    節，自非可採。又上開匯款既均表明為生活費或贍家之用，
    則屬有法律上原因，亦無成立不當得利之可言。
三、綜上所述，原告依借款關係或不當得利之法律關係，請求被
    告返還系爭款項，於法無據，應予駁回。原告之訴既經駁回
    ，其假執行之聲請亦失所附麗，應併予駁回。
四、本件事證已臻明確，兩造其餘主張、陳述及所提證據，經審
    酌與本院前揭判斷不生影響，毋庸再予審酌，併此敘明。
肆、訴訟費用負擔之依據：民事訴訟法第85條第2項。
中    華    民    國    99    年    3     月    24    日
                  民事第四庭    法  官  張國華
正本係照原本作成。
如對本判決上訴，須於判決送達後20日內向本院提出上訴狀。
中    華    民    國    99    年    3     月    24    日
                                書記官  王麗麗

司法院資訊處製作；財團法人民間司法改革基金會備份。
